【裁判字號】    98,建上易,11
【裁判日期】    990209
【裁判案由】    給付工程款
【裁判全文】
臺灣高等法院臺南分院民事判決  98年度建上易字第11號
上  訴  人  甲○○
訴訟代理人  張文嘉  律師
被 上訴 人  丙○○
訴訟代理人  彭大勇  律師
被 上訴 人  乙○○
訴訟代理人  許永明  律師
上列當事人間請求給付工程款事件，上訴人對於中華民國98年9
月24日臺灣臺南地方法院第一審判決（98年度建字第17號）提起
上訴，本院於99年1月26日言詞辯論終結，判決如下：
    主  文
上訴駁回。
第二審訴訟費用由上訴人負擔。
    事實及理由
一、上訴人主張：
  (一)被上訴人丙○○為亦慶營造股份有限公司（下稱亦慶公司）
    負責人，被上訴人乙○○負責亦慶公司財務收支。民國（下
    同）92年間，訴外人黃義明經營之「佐邦企業社」向亦慶公
    司承攬該公司承包之台南市政府「和順寮農場土地開發公共
    工程」之植栽工程，黃義明再將該項工程轉包與上訴人，工
    程完畢後，因黃義明未給付工程款新台幣（下同）223萬元
    ，兩造於96年4月23日簽立協議書，由被上訴人承擔黃義明
    上開工程款債務，並約定「俟台南市政府完成保固，領得保
    固款時再給付」，被上訴人已依協議內容各給付40萬元、50
    萬元，台南市政府已發放上開保固款，被上訴人拒不給付餘
    款133萬元，爰依債務承擔之法律關係，請求被上訴人給付
    133萬元及其遲延利息。原審為上訴人敗訴之判決，上訴人
    上訴，於本院聲明：(一)原判決廢棄；(二)被上訴人應給付上訴
    人1,330,000元，並自起訴狀繕本最後送達被上訴人翌日起
    至清償日止，按年利率百分之5計算之利息。
二、被上訴人則以：
  (一)被上訴人丙○○部分：
    兩造雖於96年4月23日書立協議書，但依協議書所載，伊僅
    係在「墊款人」欄簽名，並無承擔黃義明上開工程款債務之
    事實。協議書第2條亦載明「先由亦慶營造有限公司負責人
    丙○○先生開立二個月期票計40萬元，乙○○先生於三日內
    墊付60萬元。以上所墊付之金額，於保固金發放時，扣還墊
    付人」。若被上訴人同意承擔上開債務，又何須於保固金發
    放後，再予扣還所墊付之400,000元？又縱認有承擔債務，
    依該協議書墊款欄所載「亦慶公司負責人丙○○」，亦應係
    「亦慶公司」而非被上訴人。
  (二)被上訴人乙○○部分：
    伊與亦慶營造公司毫無關係，雖於96年4月23日與上訴人書
    立協議書，但僅係同意代為墊款，並無承擔黃義明債務之事
    實。依兩造協議，伊代墊之600,000元，於保固金發放時應
    予扣還，若伊有承擔債務之意，又何須扣還代墊款。
  (三)於本院答辯聲明：上訴駁回。
三、兩造不爭執之事實：
  (一)被上訴人丙○○係亦慶營造有限公司負責人。
  (二)訴外人黃義明、黃國禎、黃進郎、林武慶四人，於88年間借
    用「亦慶營造有限公司」之名義，向台南市政府承攬「台南
    市和順寮農場區段徵收之公共工程」。再由黃義明經營之「
    佐邦企業社」將其中之植栽工程轉包與上訴人承作。
  (三)對於「協議書」及「切結同意書」形式上之真正，兩造不爭
    執。
  (四)系爭工程保固金4,261多萬元，已於97年間，匯入「亦慶營
    造有限公司」之帳戶內。
  (五)被上訴人於簽訂協議書之後，已給付上訴人90萬元。
    以上事實，並有協議書、切結同意書、明細單同意書、黃義
    明、黃進郎、黃國禎、林武慶共同投資協議書、被上訴人丙
    ○○及黃進郎之切結書為證（見原審卷第5頁至第9頁、第33
    頁至第35頁）
四、兩造之爭點：
  (一)被上訴人有無承擔「黃義明」積欠上訴人工程款之債務？黃
    義明積欠的工程款總額為何？
  (二)被上訴人給付之90萬元，係墊付款或是債務承擔後之債務？
五、得心證之理由：
  (一)按第三人與債權人訂立契約承擔債務人之債務者，其債務於
    契約成立時，移轉於該第三人，民法第300條定有明文。又
    該條所規定之債務承擔，係以移轉債務為其內容之契約。第
    三人與債權人間，一經有此項契約之成立，其債務即移轉於
    第三人，該第三人乃因而加入既存之債務關係之內成為債務
    人。若僅約定為債務人履行債務，而自己仍立於既存的債務
    關係之外，並未成為債務人者，尚不能指為債務承擔（最高
    法院77年度台上字第725號判決意旨參照）。查：上訴人雖
    主張依兩造簽定之協議書，被上訴人已承擔訴外人黃義明積
    欠之債務等語。但依該協議書第1條之約定，係由被上訴人
    丙○○以「亦慶公司」負責人之身分，同意依92年11月13日
    與黃義明等人簽立之同意書第2款約定，於台南市政府發放
    上開工程之保固金時，給付黃義明積欠上訴人之工程款；被
    上訴人丙○○並未以其個人名義，就本件工程款之分配，與
    其他股東或上訴人簽立同意書或協議書，上訴人主張被上訴
    人丙○○於該日協議時，同意承擔黃義明積欠伊之工程款債
    務云云，已無所據。
  (二)再查，依協議書第2條約定「先由亦慶營造有限公司負責人
    丙○○先生開立二個月期票計新台幣肆拾萬元正，乙○○先
    生於三日內墊付新台幣陸拾萬元正。以上所墊付之金額於保
    固金發放時，扣還墊付人」（見原審院卷第5頁），並無被
    上訴人同意承擔債務之記載，且亦慶公司及乙○○分別墊付
    之款項，既須於台南市政府發放保固金時扣還，亦與移轉債
    務為內容之契約不同，準此，被上訴人並未加入上訴人與黃
    義明既存之債權債務關係而居於債務人之地位，被上訴人已
    給付之上開款項，應僅係墊付款，尚非本於債務承擔所為之
    清償行為。依上開說明，自難以被上訴人墊付款項，即認兩
    造間有債務承擔之契約，上訴人上開主張，自無可採。
  (三)上訴人雖又主張「被上訴人於伊向臺灣臺南地方法院檢察署
    告訴被上訴人涉嫌詐欺罪偵查時，自認承擔系爭債務之事實
    」等語，並提出該署97年度偵字第15981號不起訴處分書為
    證。被上訴人則否認上訴人此部分之主張。查上訴人於該案
    偵查中雖指稱被上訴人承擔黃義明負欠伊之系爭債務，拒不
    給付而涉及詐欺罪嫌等情，但被上訴人並未自承債務承擔之
    事實，僅係就兩造簽定協議書後何以未給付款項一節，加以
    說明，並否認有詐欺之事實，有該不起訴處分書可稽，並經
    本院調取該偵查卷核實，上訴人此部分主張，核與事實不符
    ，並無可信。
六、綜上，被上訴人並未承擔黃義明對上訴人所負欠之系爭工程
    款債務，上訴人本於兩造協議書之約定，依債務承擔之法律
    關係，請求被上訴人給付1,330,000元本息，即屬無據，不
    應准許。原審因而駁回上訴人之訴，經核並無不合，上訴意
    旨指摘原判決不當，求予廢棄，為無理由，應予駁回。
七、本件事證已臻明確，兩造其餘之攻擊防禦方法，核與判決結
    果無影響，爰不一一論述，併此敘明。
八、據上論結，本件上訴為無理由，依民事訴訟法第449條第1項
    、第78條，判決如主文。
中    華    民    國    99    年    2     月    9     日
                  民事第四庭    審判長法  官  吳上康
                                      法  官  王金龍
                                      法  官  陳珍如
上為正本係照原本作成。
本件不得上訴。
中    華    民    國    99    年    2     月    10    日
                                      書記官  易慧玲

司法院資訊處製作；財團法人民間司法改革基金會備份。
